【裁判字號】    98,上易,802
【裁判日期】    980623
【裁判案由】    恐嚇危害安全等
【裁判全文】
臺灣高等法院臺中分院刑事判決         98年度上易字第802號
上  訴  人  臺灣臺中地方法院檢察署檢察官
被      告  甲○○
被      告  丙○○
上列上訴人因被告等恐嚇危害安全等案件，不服臺灣臺中地方法
院98年度易字第2號中華民國98年3月19日第一審判決（起訴案號
：臺灣臺中地方法院檢察署97年度偵字第18854號），提起上訴
，本院判決如下：
    主  文
原判決關於丙○○部分撤銷。
丙○○犯幫助恐嚇危害安全罪，處拘役肆拾日，如易科罰金，以
新臺幣壹仟元折算壹日。
其他部分（甲○○無罪部分）上訴駁回。
    事  實
一、丙○○可預見將以其名義所申請之行動電話門號SIM卡交予
    不詳之成年人，該人可能作為重利及恐嚇危害安全等不法目
    的使用，竟貪圖得以新台幣（下同）1元之低價購得市價約7
    、8千元之NOKIA手機，而基於幫助他人從事重利及恐嚇危害
    安全之不確定故意，於民國96年11月29日，在臺中市南屯區
    某處，申辦行動電話門號0000000000號SIM卡後，旋提供予
    姓名年籍不詳之成年人，作為重利集團從事重利及恐嚇犯行
    使用。丁○○於97年2月28日，在「自由時報借貸綜合資訊
    欄」，見刊有「證件借款、保密快速、30分鐘內撥款。」並
    留有連絡電話之廣告，丁○○因需款孔急，即以其所使用之
    門號0000000000號行動電話，與姓名年籍不詳之女子接洽貸
    款事宜，嗣即由重利集團中綽號「周先生」之男子，以丙○○上開門號0000000000號行動電話，與丁○○連繫貸款事宜
    ，雙方約定每貸款新臺幣（下同）3萬元，每萬元以10天為1
    期，每期須支付1300元之利息，借款時並預扣第一期之利息
    及100元之手續費，故丁○○實際僅取得26000元，重利集團
    即以此取得與原本不相當之重利。嗣因丁○○無力負擔高額
    利息，該重利集團成員即於97年6月間，以丙○○之前開行
    動電話門號，撥打丁○○所持用之前開手機門號，向丁○○
    恫稱：「沒有匯款沒有關係，錢就自己留著花，只要你有命
    ，看到你就打死你」等語，以加害生命之事恐嚇丁○○，致
    丁○○心生畏懼而生危害於其安全。
二、案經丁○○訴由臺中市警察局第一分局報請臺灣臺中地方法
    院檢察署檢察官偵查起訴。
    理  由
甲、證據能力之說明：
    按被告以外之人於審判外之陳述，雖不符刑事訴訟法第159
    條之1至第159條之4之規定，然經當事人於審判程序同意作
    為證據，法院審酌該言詞陳述作成時之情況，認為適當者，
    亦得為證據；當事人、代理人或辯護人於法院調查證據時，
    知有刑事訴訟法第159條第1項不得為證據之情形，而未於言
    詞辯論終結前聲明異議者，視為有前項之同意，刑事訴訟法
    第159條之5定有明文。經查本案檢察官及被告2人，於本院
    均未爭執本判決所引用之下列各項證據之證據能力，復未於
    言詞辯論終結前聲明異議，本院審酌上開陳述作成時之情況
    ，並無違法取證之瑕疵，認以之作為證據為適當，揆諸上開
    規定，應認下列各項證據均有證據能力。
乙、有罪部分（即撤銷改判部分）：
一、訊據被告丙○○固坦承因貪圖以1元之低價購得市價約7、8
    千元之NOKIA手機，而申設上開行動電話門號不諱，惟矢口
    否認有何犯行，辯稱：伊未將手機門號拿給別人使用，空的
    手機是跟客戶吃飯時在車內遺失，而門號卡伊不知如何遺失
    ，也不知何時遺失云云。惟查：證人即被害人丁○○於警詢
    及本院均指稱：因為警方要伊協助調查時，問伊電話號碼，
    伊在自由時報上看到與伊當初看到的廣告幾乎是類似或一模
    一樣的，伊才提供這個報紙的資料。伊當初為了要協助警方
    調查，有打自由時報所刊載的電話，跟他說伊要借錢，並報
    上伊的姓名資料等，大約五分鐘後，有收到一個電話，是無
    顯示號碼的，他說：黎先生，你是不是之前有跟我們借一筆
    錢還沒有還清，那你現在還來借錢是什麼意思。伊說之前向
    你們所借的款項，希望作當面的結清，他們說他們不可能出
    面，他們唯一可接受的方式是匯款，後來他們用0000000000
    號電話與伊聯絡還款及恐嚇伊。伊是向他們借3萬元，預扣
    利息及手續費共4千元，伊有清償利息。0000000000行動電
    話，伊於97年2月28日借款當時，他們有以這支電話問伊家
    要怎麼走，當時有來電顯示等語，足見重利集團係以0000
    000000號行動電話為重利及恐嚇危害安全之犯行無訛。而上
    開門號0000000000號之申設人確為被告丙○○，亦有申設資
    料及通聯紀錄在卷可稽。
二、被告雖辯稱上開門號之SIM卡係遺失云云，惟查：
  (一)、被告丙○○係於96年11月29日申辦0000000000號行動電話
    ，其在行動電話申請書上填載之戶籍地址為嘉義縣東石鄉副
    瀨村副瀨106號、帳單寄送地址則為臺中市西區○○○○街
    39號5樓之3，此有台灣大哥大行動通信網路業務服務申請書
    影本在卷可稽。而被告丙○○於偵查中供稱：帳單地址是寄
    到工地朋友那裡，是一個叫「阿琪」的人，該名男子僅係工
    作上認識，認識時間不久云云，惟被告既自承申辦電話是因
    搭配門號可以低價購得手機使用，理應於申辦行動電話門號
    之際，在申請書上確實填載得以方便收受帳單之地址，以便
    繳納費用，或於發現帳單記載錯誤時，得以向行動電話公司
    主張權利，惟被告丙○○於申辦行動電話門號當時，竟在申
    請書上填載姓名年籍不詳、綽號「阿琪」之地址作為帳單寄
    送地址，卻又無法提供「阿琪」之姓名年籍、聯絡方式等資
    料以供查證，則被告丙○○所辯是否屬實，即非無疑。另被
    告丙○○辯稱係因父母有時不在家，自己居無定所，帳單才
    寄往他處，然被告丙○○自95年4月10日起，均任職於喬城
    實業有限公司，則其於申辦前開0000000000號行動電話時，
    自可將帳單地址填載為公司處所，以利其繳費，而無另謀他
    處之必要；況被告亦自承，其於申辦上開門號後均未繳過話
    費，則以被告丙○○所申辦者係一般固定話費，每月必有話
    費支出（即便未使用），焉有不繳話費而電信公司不予積極
    催繳之理，被告所辯顯不足採。
  (二)、關於如何遺失門號0000000000號SIM卡一節，被告丙○○
    於本院係陳稱：該SIM卡起初是放在伊租屋處，伊申請後都
    沒有再使用，直到警方通知伊才知道遺失，如何遺失伊也不
    知道，因為警方通知伊那時候伊已經有搬過家了，伊是96
    年1月農曆年前搬家的等語（本院卷第21頁背面），惟查，
    被告於偵查中係辯稱：該門號卡可能在南屯的快炒店或車內
    遺失的云云（偵查卷第9頁），其既於申請上開門號後，即
    將之放於租屋處未使用，則何以該SIM卡會在其車內或在南
    屯的快炒店遺失？且一般人發覺所申辦之手機SIM卡遺失，
    應會儘速將門號掛失，避免該SIM卡遭他人盜打，然被告發
    現其前開0000000000號SIM卡遺失後卻未辦理掛失，且該電
    話自申辦後迄97年7月間，仍有撥打使用及以現金繳納話費
    之情事，此亦有台灣大哥大雙向通聯紀錄及0000000000每月
    話費、繳費情形及地點在卷足資佐證，堪認被告丙○○應係
    於申辦前開門號後，隨即提供予不詳之成年人使用甚明，其
    主觀上可預見提供行動電話予他人，係作為不法犯罪使用甚
    明。
  (三)被告丙○○提供其所申辦之行動電話門號供他人使用時，就
    「他人」取得前開行動電話後，即可作為犯罪之用，實難推
    諉不知。況以借用或收購、得以低價購得手機等方式利誘而
    收集他人行動電話門號後持之使用，無非係欲以該電話供作
    犯罪使用之工具，本案該「他人」果以被告丙○○所申辦之
    上開行動電話門號作為重利及恐嚇危害安全使用，則被告自
    應論以該罪之幫助犯。被告所辯並無足採，本案關於此部分
    事證明確，被告犯行洵堪認定。
三、核被告丙○○所為，係犯刑法第30條第1項、第344條、第30
    5條之幫助重利罪及幫助恐嚇危害安全罪。被告以一幫助行
    為觸犯上開2罪名，為想像競合犯，應從一重之幫助恐嚇危
    害安全罪處斷。被告以幫助之意思，從事構成要件以外之行
    為，為幫助犯，爰依刑法第30條第2項之規定減輕其刑。原
    審未詳予勾稽各項事證，遽為被告丙○○無罪之諭知，尚有
    未洽。檢察官上訴意旨，認被告丙○○確有上開幫助重利及
    恐嚇危害安全犯行，尚非無據，自應由本院將原判決此部分
    撤銷改判。爰審酌被告丙○○之犯罪動機係為獲取新手機，
    犯罪目的、手段及犯後否認犯行之態度等一切情狀，量處如
    主文第2項所示之刑，並諭知易科罰金之折算標準。
丙、無罪（即上訴駁回）部分：
一、公訴意旨另以：被告甲○○可預見姓名年籍不詳之成年男子
    向其借用名義申請市內電話使用，可能作為重利、恐嚇等不
    法目的使用，竟基於幫助他人從事重利及恐嚇危害安全之不
    確定故意，於91年10月10日，在桃園縣中壢市某處，申辦號
    碼00-00000000號市內電話，旋提供予姓名年籍不詳綽號「
    小胖」之成年男子使用，作為重利集團刊登重利貸款廣告及
    恐嚇未續行繳交本息之貸款人使用，以遂行其等重利及恐嚇
    危害安全犯行。丁○○於97年2月28日，在「自由時報借貸
    綜合資訊欄」，見刊有「證件借款、保密快速、30分鐘內撥
    款。00-00000000」之廣告，即以其所使用之門號000000000
    0號行動電話撥打上開以甲○○名義所申請之市內電話，與
    姓名年籍不詳之女子接洽貸款事宜，嗣即由重利集團中綽號
    「周先生」之男子，以丙○○之上開門號0000000000 號行
    動電話，與丁○○連繫貸款事宜。雙方旋約定每貸款3萬元
    ，每萬元以10天為1期，每期須支付1300元之利息，借款時
    並預扣第一期之利息及手續費100元，以此方式取得與原本
    不相當之利息。嗣因丁○○無力負擔高額利息，該重利集團
    成員即於97年6月間，持丙○○之前開門號行動電話，撥打
    黎煥智所持用之前開手機門號，向丁○○恫稱: 「沒有匯款
    沒有關係，錢就自己留著花，只要你有命，看到你就打死你
    」等語，致丁○○心生畏懼。因認被告甲○○涉犯刑法第30
    條第1項、第305條、第344條之幫助重利及恐嚇罪。
二、公訴意旨認被告甲○○涉有上開犯行，無非以：(一)被告甲○○之自白：證明被告甲○○有幫助重利之事實。(二)證人丁○○之指訴：證明重利集團以被告甲○○之電話為重利及恐嚇
    危害安全之犯行。(三)市話00-00000000號之申設人資料及通
    聯資料：證明重利集團持甲○○申設之市內電話為重利之犯
    行為其論據。
三、訊據被告甲○○固坦承於申請上開市內電話後，有將之交予
    綽號「小胖」之人使用，惟堅決否認有何幫助重利及恐嚇犯
    行，辯稱：伊不知道「小胖」拿去作何使用等語。經查：
  (一)、證人即被害人丁○○於警詢時即陳稱：伊當時借重利的電
    話伊已經忘記了，伊是看自由時報97年6月2日所登的這支電
    話，才說是以這支電話（即00-00000000號）連絡重利的等
    語；其於本院亦再補充稱：97年6月2日的自由時報，是伊提
    供給警方的，因為警方要伊協助調查時，問伊電話號碼，伊
    在自由時報上看到與伊當初看到的廣告幾乎是類似或一模一
    樣的，伊才提供這個報紙的資料。伊沒有辦法確認當初一開
    始真的借款時，跟他們是用這支市內電話連絡等語。證人丁○○既僅係依上開與其借款當時類似之報刊廣告所載之電話
    提供予警方，其既無法確認實際借款當時係以00-00000000
    號市內電話連絡，且其於本院亦陳稱已無法提供實際借款當
    時所連絡之電話，則能否依其嗣後之印象即謂被告甲○○所
    申辦之上開00-00000000號市內電話即係重利集團用以從事
    本案重利犯行所用之連絡電話，即非無疑。
  (二)、00-00000000號市內電話，係由被告甲○○於91年10月10
    日所申請，有上開市內電話之申請人資料附卷（偵卷第30
    頁）可稽。而查，本案係發生於97年2月28日，距被告甲○○申請上開市內電話，已逾5年，則能否謂被告甲○○於申
    請上開市內電話交予他人使用時，即能預見該市內電話於5
    年多以後即能由「小胖」或重利集團之人拿來作為重利及恐
    嚇危害他人使用，亦非無疑。
四、原審認被告甲○○此部分罪嫌不足，因而為被告甲○○無罪
    之諭知，尚無違誤。檢察官此部分上訴意旨略以：(1)依學者
    黃惠婷教授之見解，幫助犯是對正犯已計畫之犯罪提供幫助
    ，其幫助是順應正犯犯罪之提供，若對正犯提供技術上之建
    議或物質上之支持，毫無疑義可以成立幫助犯，故幫助犯只
    要認識能幫助正犯實現犯罪即可。是以，幫助犯以幫助者認
    識之犯罪所及不法範圍為準，且認識透過幫助將升高他人法
    益受侵害之風險，易言之，幫助故意應包含對重要之不法內
    涵與侵害方向之認識，至於犯罪之細節則非所問（臺灣法學
    雜誌第111期「幫助故意」文章可資參照）；又現今社會關
    於申辦市內電話門號，一般民眾持個人身分證件即可輕易申
    請，並無任何次數或其他特殊之限制，因此一般人申請市內
    電話門號極為便捷，並無使用他人市內電話門號之必要，此
    為一般日常生活所熟知之常識，故除非充作犯罪使用，並藉
    此躲避警方追緝，一般而言，並無利用收購、借用等方式收
    集他人市內電話門號之必要。況且市內電話攸關申請人個人
    隱私權益之保障，專屬性甚高，衡諸常理，若非與本人有密
    切關係，不可能提供他人使用，縱有交付予他人使用之特殊
    情形，亦必會先行瞭解他人使用之目的始行提供。而依被告
    甲○○在偵查中辯稱：伊在網路上幫一名「小胖」的男子申
    辦市○○○○○路玩遊戲認識的，只知道他叫「小胖」，當
    時是以電話聯繫，伊在中壢市的中華電信幫他申辦，辦妥再
    寄給他，帳寄地址是「小胖」給伊的；申辦費伊付，「小胖
    」叫伊辦，伊就去辦，後來沒聯繫了，因伊想之後帳單「小
    胖」有處理，就沒有去注意等語，則被告甲○○與該「小胖
    」之男子既係在網路遊戲認識，而無法提供綽號「小胖」男
    子之年籍資料，堪認其與綽號「小胖」之男子素昧平生、並
    無深交，何以率然提供其個人申辦之市內電話供綽號「小胖
    」之男子使用，且未能詳加詢問目的及用途，且被告甲○○
    於申辦市內電話予該「小胖」男子使用前，亦未先行詢問綽
    號「小胖」之男子為何不以自己名義申辦市內電話使用，此
    均與一般常情有違，足認被告甲○○將其申辦之市內電話交
    予綽號「小胖」之人使用時，應可預見該電話係作為不法犯
    罪使用，而藉此躲避警方追緝等語，指摘原判決不當。惟查
    ，此部分既無證據足以證明被害人丁○○係以被告甲○○所
    申請之上開市內電話連絡借貸重利，且被告甲○○申請上開
    市內電話距案發時已逾5年，亦難謂被告甲○○於將其所申
    請之上開市內電話交予他人使用，主觀上即有幫助重利或恐
    嚇危害安全之犯意，既無證據足以證明被告甲○○涉有此部
    分犯行，自應為被告甲○○無罪之諭知，原審此部分並無違
    誤。檢察官此部分之上訴為無理由，應予駁回。
據上論結，應依刑事訴訟法第368條、第369條第1項前段、第364
條、第299條第1項前段，刑法第30條第1項、第2項、第305條、
第344條、第55條、第41條第1項前段，刑法施行法第1條之1第1
項前段、第2項，判決如主文。
本案經檢察官乙○到庭執行職務。
中    華    民    國    98    年    6     月    23    日
          刑事第十庭    審判長法  官  林  照  明
                              法  官  蔡  名  曜
                              法  官  郭  瑞  祥
上列正本證明與原本無異。
不得上訴。
                              書記官  李  妍  嬅
中    華    民    國    98    年    6     月    23    日
中華民國刑法第305條
（恐嚇危害安全罪）
以加害生命、身體、自由、名譽、財產之事，恐嚇他人致生危害
於安全者，處2年以下有期徒刑、拘役或3百元以下罰金。
中華民國刑法第344條
（重利罪）
乘他人急迫、輕率或無經驗貸以金錢或其他物品，而取得與原本
顯不相當之重利者，處1年以下有期徒刑、拘役或科或併科1千元
以下罰金。


司法院資訊處製作；財團法人民間司法改革基金會備份。
